【裁判字號】    91,易,883
【裁判日期】    920407
【裁判案由】    詐欺
【裁判全文】
臺灣桃園地方法院刑事判決                          九十一年度易字第八八三號
    公  訴  人  臺灣桃園地方法院檢察署檢察官
    被      告  丙○○
    選任辯護人  沈朝標律師
右列被告因詐欺案件，經檢察官提起公訴（九十年度偵字第九七四號），本院判決如
左：
    主      文
丙○○無罪。
    理      由
一、丙○○係坐落於桃園縣大溪鎮○○段內柵小段一一三之六地號之土地所有權人，
    明知巳陷入支付困難，於民國（下同）八十七年四月十三日，向大溪鎮農會以同
    鎮○○段內柵小段一一三之六號、第一一四號土地及同鎮○○段坑底小段八七六
    、八七六之三、八八九之三九號不動產，設定最高限額抵押，存續期間自八十七
    年四月八日至一百一七年四月七日止，期間期限為三年，共計新臺幣四千五百萬
    元（其中上開第一一三之六地號土地鑑價值為三千一百萬一十萬八千元）。竟意
    圖為自己不法之所有於八十八年（起訴書誤植為八十七月）七月二十七日，向戊○○佯稱上開第一一三之六地號絕無來歷不明或債務抵押及債務糾葛並無出租、
    出典等情事，始戊○○誤信真實，以總計八百五十萬元價金，向丙○○購買上開
    第一一三之六地號土地，其付款方式為（一）簽約時付五萬元定頭金、（二）八
    十八年七月二十八日付二百八十萬元、（三）雙方送分割申請同時交付二百八十
    五萬元、（四）雙方約定過戶手續完成指界交地同時交付尾款二百八十萬元。戊○○並依約交付上開（一）至（三）金額，八十九年間，戊○○一直未取得上開
    所購得土地，經其詢問始知丙○○竟未依約辦理分割事宜，至此始知受騙。因認
    被告丙○○涉犯刑法第三百三十九條第一項之詐欺取財罪嫌云云。
二、按犯罪事實應依證據認定之，無證據不得推定其犯罪事實。不能證明被告犯罪者
    ，應諭知無罪之判決。且按認定不利於被告之事實，須依積極證據，茍積極證據
    不足為不利於被告事實之認定時，即應為有利於被告之認定，更不必有何有利之
    證據，故證據是否真實尚欠明顯，自難以擬制推測之方法，為其判斷之基礎。刑
    事訴訟法第一百五十四條、第三百零一條第一項及最高法院三十年上字第八一六
    號分別定有明文及著有判例。復按告訴人之告訴，本以使被告受刑事訴追為目的
    ，故其陳述是否與事實相符，自應調查其他證據，以資審認，苟其所為攻擊之詞
    ，尚有瑕疵，則在此瑕疵未予究明以前，即不能遽採為斷罪之基礎（最高法院六
    十九年臺上字第一五三一號判決參照）。又認定被告有罪之事實，應憑證據，如
    未能發現相當之證據，或證據不足以證明，自不能以推測或擬制之方法，以為裁
    判之基礎；且認定事實所憑之證據，其為訴訟上之證明，須達於通常一般人均不
    致有懷疑，而得確信其為事實之程度者，始得據為有罪之認定，倘其證明尚未達
    到此一程度而有合理之懷疑存在時，尚難為有罪之認定基礎；另苟積極證據不足
    以為不利於被告事實之認定，即應為有利於被告之認定，更不必有何有利之證據
    ，最高法院三十年上字第八一六號、四十年台上字第八六號、七十六年台上字第
    四九八六號判例分別揭有上旨，足資參酌。再按刑法第三百三十九條第一項詐欺
    罪之成立，以意圖為自己或第三人不法所有，以詐術使人將本人或第三人之物交
    付為要件，所謂以詐術使人交付，必須被詐欺人因其詐術而陷於錯誤，若其所用
    方法不能認為詐術，亦不致使人陷於錯誤，即不構成該罪，最高法院四十六年台
    上字第二六○號著有判例足資參照。至於民事債務當事人間未依債務本旨履行給
    付之情形，若非出於自始無意給付之詐欺行徑時，自不該當刑法第三百三十九第
    一項詐欺罪之構成要件。而刑事被告依法不負自證無罪之義務，故別無積極證據
    之情形下，自難以被告單純債務不履行狀態，推定被告自始即有不法所有之意圖
    而施行詐術。再以刑法上詐欺罪之立法意旨，係以禁止於經濟行為中使用不當之
    方法得利為規範目的，而經濟行為亦因其行為本質及類型，而於交易領域中有其
    特有之行為特性，法律原則上固應保障交易主觀上之秩序，惟於具體案例中，亦
    應顧及行為人於交易之初交易雙方為交易行為時，是否有具體情事，足認其違背
    正當之經濟秩序，而應予以制裁。否則，經濟行為本身原寓有不同程度之不確定
    性或交易風險，交易雙方本應自行估量其主、客觀情事及搜集相關資訊，以作為
    其判斷之參考。以借貸或民間金錢借貸互助會為例，交易之當事人本應自行考量
    對方之資格、能力、信用，及交易內容之投資報酬率、資金風險等等因素，除具
    上開違反詐欺罪之具體情事外，非謂當事人之一方有無法依約履行之情形，即應
    成立詐欺罪，否則刑事詐欺責任與民事債務不履行責任將失其分際，合先敘明。
三、公訴人認被告丙○○涉犯前開詐欺犯行，無非係以告訴人戊○○之指述，與證人
    甲○○、乙○○○、丁○○○等人證述之情相符，復有買賣契約書在卷可稽。又
    被告自八十七年四月十三日，即大溪鎮○○段內柵小段一一三之六號、第一一四
    號土地及同鎮○○段坑底小段八七六、八七六之三、八八九之三九號之不動產，
    向大溪鎮農會設定最高限額抵押四千五百萬元，並借款三千五百萬元之事實，已
    據證人大溪鎮農會職員黃朝欽到庭證稱屬實，復有桃園縣大溪地政事務所函、大
    溪鎮農會函足佐，再參以被告就系爭土地繳息至八十九年二月十三日止，停止繳
    息等情，認被告明知系爭土地巳有向大溪鎮農會貸借高額借款，卻向告訴人聲稱
    未設債務抵押，其意圖為自己不法之所有，施用詐術方法巳明，推認被告有詐欺
    取財之故意為其論罪之依據。訊據被告丙○○堅決否認有何詐欺犯行，辯稱：伊
    有向大溪鎮農會貸款，而簽約時有提示權狀予告訴人戊○○，戊○○知道系爭地
    號，也可以自行向地政機關查詢有無借款，事後確實有送件，嗣後因農地不能細
    分被退件，才會再買地合併後再分割，嗣因公告現值降低才無法向農會順利辦理
    貸款等語。
四、經查：
（一）被告丙○○於八十七年四月十三日確有向大溪鎮農會借款三千五百萬元，並以
      坐落大溪鎮○○段內柵小段一一三之六號、第一一四號土地，及同鎮○○段坑
      底小八七六、八七六之三、八八九之三九等五筆地號土地及其上建號七四六號
      房屋即內柵路一段二十一號，設定最高限額抵押，存續期間自八十七年四月八
      日至一百一七年四月七日止，期間期限為三年，共計四千五百萬元，其中上開
      第一一三之六地號土地鑑價值為三千一百萬一十萬八千元。借款當時，內柵段
      內柵小段一一三之六號八十七年度每平方公尺公告現值為五千零三十九元、
      同上內柵小段一一四號八十七年度每平方公尺公告現值為一千二百元、同鎮○○段坑底小段八十七六、八七六之三、八八九之三九地號八十七年度每平方公
      尺均各為五百元，土地之價值經估價約值三千五百六十八萬八千七百三十四元
      ，而被告當時實際貸款之金額三千五百萬元，有證人黃朝欽提出之簽報書、桃
      園縣大溪鎮農會檢送之放款借據、繳息明細表、桃園縣大溪地政事務所地價證
      明書各一份等為證，足見被告於八十七年四月間資產仍超過負債。再查，被告
      向大溪鎮農會於八十七年四月間借款後，正常繳息至八十九年二月十三日，約
      達一年九月，每月繳付之利息約三十萬元，前後支付農會利息約達六百萬元，
      足見被告並無公訴人所指於八十七年三月十四日向農會貸款時即陷於支付困難
      之情形。
（二）又查，本件告訴人戊○○於八十八年七月二十七日訂定土地買賣契約書，被告
      於訂約後，即向鄰地所有人林現日買受同地段第一一四之一及一一四之二等地
      號土地並信託登記予林德元名下，欲以仳鄰地方式逕行分割，嗣因土地之地目
      一為田，一為旱地目，並不相同，無法逕為分割合併，遂依相關規辦理合併分
      割，因前開地號土地設定前開最高限額抵押權，遂八十八年十一月十一日、同
      年十二月二十八日分別向桃園縣大溪鎮農會提出申請合併分割，前二次因農會
      評估利息未跟進，故不予辦理，被告再於八十九年六月二十六日提出合併分割
      之申請，該農會評估後認不影響其債權始同意辦理，嗣於八十九年九月十九日
      始申請合併分割登記，而同上地段內柵小段一一四地號土地於八十九年九月二
      十七日合併自同小段一一三之六、一一四之一、一一四之二地號；同時又分割
      增加一一四之三、一一四之四、一一四之五地號，被告並於同年九月二十八日
      將系爭同上地段內柵小段一一四地號土地之產權移轉予告訴人戊○○，此有被
      告提出之桃園縣大溪地政事務所土地建物異動清冊五紙、大溪鎮○○段內柵小
      段一一四地號土地登記謄本一紙證人黃朝欽所提之簽報書所附之資料一份、桃
      園縣大溪地政事務所九十年十月二十三日九○溪地二字第九○○一一八○○號
      函及所附之土地登記簿謄本五份、土地登記申請書、土地所有權狀影本、同意
      書各一份等在卷可稽，堪認被告於八十八年七月二十七日與告訴人戊○○簽訂
      買賣契約書時，應無不法所有之主觀犯意甚明。尚難因系爭土地現已遭桃園縣
      大溪鎮農會查封在案，而推認被告於簽約之時即具有不法所有之犯意。
（三）再查，公訴人雖認被告於簽約時，故意佯稱前開第一一三之六號土地並無債務
      抵押情事，有對告訴人戊○○施以詐術，致使告訴人與之簽訂買賣契約書並交
      付價款云云，本件雖經證人甲○○、丁○○○二人於偵審中均證稱：被告於八
      十八年七月二十七日並未出示系爭土地之土地登記簿謄本予告訴人戊○○，只
      有出示一張被告所繪的圖面，亦未告知系爭土地上設定有抵押權云云，惟為被
      告堅決否認，辯稱：當時有出示地籍圖、電腦繪圖、謄本及權狀，亦有告訴告
      訴人他們土地有貸款，依當時市價計算，土地價值超過貸款，他們才買的，並
      無施用詐術。另參以該證人丁○○○為告訴人之配偶，證人甲○○為告訴人之
      妻舅，與告訴人為至親，渠等所為之證言，難免有所偏頗，且渠等所證述被告
      僅出示不動產買賣契約書之附圖，告訴人、證人甲○○、丁○○○等人即於當
      日與被告簽訂該不動產契約書，因本件買賣之總價金為八百五十萬元，告訴人
      於簽約之八十八年七月二十七日並給付定金五萬元，於翌日即八十八年七月二
      十八日給付二百八十萬元，若果被告於八十八年七月二十七日僅出示其所繪之
      圖面予告訴人等人觀看，何以告訴人不請被告提出土地登記簿謄本相關文件後
      ，再約定期日洽談訂約事宜，而率於當日決定與被告簽訂買賣契約書，並支付
      五萬元定金，並於短短二日內如此輕率支付二百餘萬元予被告？此顯與一般常
      理有違。況該不動產買賣契約書上載有系爭土地之地號，告訴人亦可憑該地號
      至地政事務所調閱相關土地登記簿謄本，即可明白系爭土地有不設定其他負擔
      。另參以告訴人戊○○於本院證稱：伊是信任被告，因被告是桃園縣大溪鎮鎮
      民代表，又是代書，當時對被告的財務情況不了解，是付第二期款時，才知系
      爭土地有向農會貸款，伊若知系爭土地有抵押權就不會買等語，又證人甲○○
      、丁○○○二人亦證稱：被告於八十八年七月二十七日有說要辦理分割等語，
      另參以被告與告訴人戊○○簽訂之不動產買賣契約書二亦載明．．．由賣方變
      更為旱地目，並分割，另約定於送分割申請之同時交付第三期款項，又契約
      亦約定若因法律之限制致自耕能力證明無法順利提出或無法分割時，本買賣契
      約作廢，已收受之價款無息歸還等語，益見本件告訴人戊○○於簽訂買賣契約
      時即知悉本件尚須另為變更地目及土地分割之申請，綜上足認被告辯稱並未施
      用任何詐術，尚非子虛。
（四）綜上各述：被告雖於申請土地合併分割後，辦理所有權移轉登記後，因系爭一
      一三之六地號土地於八十九年間公告現值調為三千四百九十六元，市值亦嚴重
      貶值，致辦理合併分割申請時，桃園縣大溪鎮農會拖延至八十九年六月二十六
      日被告再次提出申請時始同意，然既無其他積極證據顯示被告與告訴人於簽訂
      買賣契約之初，其主觀上係出自不法所有之意圖，自難以系爭土地之抵押權無
      法塗銷，並已遭法院查封，遽以推論被告於交易之際，有詐騙告訴人之犯意，
      從而，即與詐欺罪之構成要件不符。
五、此外，復查無其他積極之證據足認被告有公訴人所指之犯行，其犯罪即屬不能證
    明，爰依法諭知無罪之判決。
六、至臺灣桃園地方法院檢察署九十一年度調偵字第一九五號併案略以：被告丙○○
    基於意圖為自己不法之所有，於八十七年十二月二十五日，經林德元介紹，在丙○○經營之「聯臣代書事務所」，與乙○○○簽訂合夥契約，約定乙○○○以五
    百萬元投資丙○○經營之聯臣建設公司，用以購買坐落桃園縣大溪鎮○○段內柵
    小段一六二之二地號土地，惟簽約繳款後，被告未予規劃推案，更將該筆土地出
    售，被告以投資為名，使告訴人陷於錯誤而交付五百萬元，後又將土地變賣，公
    司宣佈結束營業，涉有刑法第三百三十九條第一項之詐欺罪嫌云云。因本件無其
    他積極之證據足認被告有公訴人所指之詐欺犯行，而諭知被告無罪之判決，故該
    部分犯行無從併案審理，應退還由原檢察官依法偵查處理，併予明。
據上論斷，應依刑事訴訟法第三百零一條第一項，判決如主文。
本案經檢察官張尹敏到庭執行職務。
中      華      民      國    九十二    年      四      月      七      日
                                      臺灣桃園地方法院刑事第六庭
                                          法  官    游  紅  桃
右正本證明與原本無異。
如不服本判決，應於判決送達後十日內向本院提出上訴狀（應附繕本），上訴於臺灣
高等法院。
                                          書記官    王  元  宏
中      華      民      國    九十二    年      四      月      八      日


司法院資訊處製作；財團法人民間司法改革基金會備份。
